臺灣高等法院臺中分院民事判決　　　　 95年度上易字第379號
上　訴　人　丙○○
　　　　　　　　　　　　樓
訴訟代理人　陳益軒律師
複代理人　　黃柏霖律師
複代理人　　乙○○
被上訴人　　甲○○
訴訟代理人　韓銘峰律師
訴訟代理人　張富慶律師
上列當事人間請求清償借款等事件，上訴人對於中華民國95年9
月8日臺灣臺中地方法院95年度訴字第1599號第一審判決提起上
訴，本院於民國96年5月8日言詞辯論終結，判決如下：
    主  文
上訴駁回。
第二審訴訟費用由上訴人負擔。
    事實及理由
一、被上訴人起訴主張：緣上訴人於民國（下同）90年1月20日
    至被上訴人任職之中華商業銀行股份有限公司彰化分行，向
    被上訴人借款新台幣（下同）500,000元，兩造約定清償日
    期為90年2月5日、利息則為10,000元，被上訴人乃自其設於
    中華商業銀行股份有限公司彰化分行帳號00000000000000之
    帳戶，提領現金500,000元交付上訴人，上訴人並簽發發票
    日90年2月5日、票面金額510,000元、票據號碼AC-022711號
    之支票一紙（下稱系爭支票）予被上訴人，被上訴人旋將前
    開支票軋入銀行託收，詎被上訴人於90年2月19日提示系爭
    支票，因存款不足遭退票，屢經催討，均未獲清償，爰依消
    費借貸之法律關係請求被上訴人返還510,000元及自90年2月
    5日起至清償日止，按年息百分之5計算之利息（原審判命上
    訴人應給付被上訴人510,000元，及其中500,000元自90年2
    月6日起至清償日止，按年息百分之5計算之利息，並駁回被
    上訴人其餘請求；被上訴人對原審駁回其餘請求部分，未據
    聲明不服）。並並答辯聲明：（一）上訴駁回。（二）第一
    、二審訴訟費用由上訴人負擔。
二、上訴人則以：兩造間於86年至90年間資金往來密切，期間之
    金錢往來均以票據作為擔保，採銀行匯款方式交付款項，未
    曾以交付現金方式為借貸，被上訴人雖於91年1月20日提領5
    00,000元，並於同日將上訴人簽發之票額510,000元之系爭
    支票存入銀行託收，惟上訴人並未收受前開現金500,000元
    ，且系爭支票係上訴人為擔保先前被上訴人之借款債權而簽
    發，上訴人於清償債務完畢後疏未取回，尚難據此即認兩造
    於91年1月20日成立500,000元之消費借貸契約，況依上訴人
    當時之資力以觀，亦無向被上訴人借貸500,000元之必要，
    被上訴人應就消費借貸之法律關係之事實負舉證責任等語資
    為抗辯。並上訴聲明：（一）原判決廢棄。（二）被上訴人
    於第一審之訴駁回。（三）第一、二審訴訟費用均由被上訴
    人負擔。
三、兩造不爭執之事項：
（一）被上訴人於90年1月20日自其設於中華商業銀行股份有限
      公司彰化分行帳號00000000000000之帳戶，提領現金500,
      000元。
（二）上訴人曾簽發發票日90年2月5日、票面金額510,000元、
      票據號碼AC-022711號之支票一紙予被上訴人，被上訴人
      於90年2月19日提示系爭支票，因存款不足遭退票。
四、兩造之爭點厥為：兩造於91年1月20日是否成立金額500,000
    元之消費借貸契約？查：
（一）按當事人主張有利於己之事實者，就其事實有舉證責任，
      民事訴訟法第277條前段定有明文；再按消費借貸，為要
　　　物契約，須以金錢或其他代替物之交付為構成要件，如對
　　　於交付之事實有爭執，固應由主張已交付之貸與人負舉證
  　　責任。惟何人應負舉證之責，仍應視具體個案之情形而為
      分配，尚難一概而論，而若認為主張權利存在之原告即應
      負責舉證，將使其負擔過重之舉證責任，幾無勝訴之可能
      ，蓋以被告可隨意否認或抗辯，原告即需為舉證而疲於奔
      命，往往將因無法證明全部要件事實而歸敗訴，原告與被
      告訴訟上之地位，顯有失衡平。故原告於起訴原因已有相
      當之證明，而被告於抗辯事實並無確實證明方法，僅以空
      言爭執者，當然認定其抗辯事實之非真正，而應為被告不
      利益之裁判（最高法院18年上字第1679號判例參照）。是
      以在民事事件，負舉證責任之一方所提出之證據，視事件
      性質，如已足使法院心證形成達證據優勢或明晰可信之程
      度時，即可認有相當之證明，其舉證責任已盡，應轉由他
      方負舉證之責。本件被上訴人主張上訴人於前揭時地向被
      上訴人借款500,000元，約定期限至90年2月5日止，利息
      10,000元，並簽發系爭支票予被上訴人，本件消費借貸關
      係存在於兩造間之事實，既為上訴人所否認，被上訴人本
      應就上開事實負舉證之責。惟被上訴人所應負者，僅為相
      當之舉證責任（相當之證明），並非絕對之舉證責任，而
      因被上訴人主張之事實如果屬實，上訴人亦無受刑事追訴
      之危險，揆諸前揭說明，自僅須以現存證據之證明力，有
      無達證據優勢之程度，作為被上訴人舉證責任是否已盡之
      判斷標準。
（二）本件被上訴人主張上訴人有於90年1月20日向被上訴人借
      款500,000元，約定期限至90年2月5日止，利息10,000元
  　　並簽發系爭支票予被上訴人，被上訴人自其設於中華商業
    　銀行股份有限公司彰化分行帳號00000000000000之帳戶，
      提領現金500,000元交付上訴人，詎被上訴人於90年2月19
      日提示系爭支票，因存款不足遭退票之事實，業據其提出
      與所述情節相符之存摺、支票暨退票理由單及託收票據明
      細表等影本各一份為證，上訴人就被上訴人有於90年1月
      20日自其設於中華商業銀行股份有限公司彰化分行帳號00
      000000000000之帳戶，提領現金500,000元，及其有簽發
      發票日90年2月5日、票面金額510,000元、票據號碼AC-02
      2711號之支票一紙交付予被上訴人，被上訴人於90年2月
      19日提示系爭支票，因存款不足遭退票之事實，亦均無爭
      執。是依被上訴人主張上訴人於收受借款後，簽發90年2
      月5日期之系爭支票，以為清償方法及借款證據，交被上
      訴人收執等情，可知其主張之消費借貸型態，與一般以票
      據作為清償方法及借款證據之常情相符。而觀諸卷附被上
      訴人所提出之存摺及系爭支票暨退票理由單內容所載，可
      知被上訴人確有自其設於中華商業銀行股份有限公司彰化
      分行帳號00000000000000之帳戶內，提領現金500,000元
      ，而上訴人亦有簽發交付面額510,000元之系爭支票交付
      被上訴人，是自系爭消費借貸金額觀察，系爭支票面額51
      0,000元與被上訴人主張借款本金500,000元、利息10,000
      元經核相符，再觀諸卷附被上訴人所提出之系爭支票託收
      票據明細表內容所載，可知被上訴人於90年1月20日在其
      任職之中華商業銀行彰化分行取得系爭支票之同時，同日
      即將系爭支票軋入銀行託收，並經載明於被上訴人之存摺
      ，是自系爭消費借貸時間先後順序觀察，因借款地點及提
      款地點均為被上訴人工作之中華商業銀行彰化分行，被上
      訴人於交付借款並取得系爭支票之同時，同日即將系爭支
      票軋入銀行託收，並經載明於被上訴人之存摺，其主張提
      領現金交付借款之時間與取得系爭支票軋入銀行託收之時
      間相互吻合，足證系爭支票確為兩造消費借貸關係存在及
      上訴人收受借款之明證。
（三）上訴人雖抗辯系爭支票乃係上訴人過去為擔保被上訴人之
      借款債權而簽發（遠期支票），惟於上訴人清償債務完畢
      後未及時取回云云；然為被上訴人所否認，而上訴人對系
      爭支票究係擔保過去向被上訴人借用之何筆借款，迄至本
      院言詞辯論終結前，均無法提出說明。是上訴人此部分之
      抗辯，自難採信。
（四）上訴人復抗辯其雖無法解釋為何被上訴人於同日提領500,
      000元並將系爭支票存入銀行託收，惟依上訴人當時之資
      力仍有上千萬元存款，根本毋需向被上訴人再借款云云；
      惟查，上訴人抗辯其於第七商業銀行之活期存款帳戶，於
      89年11月間尚有存款一千多萬元，雖據其提出上開帳戶存
      摺為證；然對於上開存款帳戶於被上訴人主張之91年1月
      20日系爭借款當時之存款餘額，先則陳稱再查詢看看，繼
      則稱對於上訴人簽發系爭支票當時之資力，認無調查之必
      要（見本院卷第46頁、54頁反面）。是上訴人上開所辯，
      亦無足採。
（五）上訴人又抗辯依卷附多家銀行檢送之兩造存匯明細可知，
      兩造慣例均以匯款方式給付並返還借款，從未有現金交易
      之情形云云。然為被上訴人所否認，且由兩造間於銀行之
      存匯明細，並無法證明兩造間借貸從未以現金為之。況被
      上訴人主張其於89年10月間，亦曾交付借款現金500,000
      元予上訴人等情，有被上訴人提出之存簿影本為證。是上
      訴人此部分之抗辯，亦難憑採。
（六）綜上，上訴人對為何簽發系爭支票交予被上訴人、90年1
      月20日被上訴人何以取得系爭支票並託收等情事均未提出
      證據以為合理說明。本院就兩造之舉證及相關情況證據相
      互參照比較以觀，認被上訴人主張上訴人有於前揭時地向
      被上訴人借款500,000元，約定期限至90年2月5日止，利
      息10,000元，並簽發系爭支票予被上訴人，以為清償方法
      及借款證據，亦即兩造間存有系爭消費借貸契約；相較上
      訴人所抗辯與被上訴人間無借款關係且並未收到借款，業
      已達證據優勢之程度，被上訴人所舉證據就其所應負之舉
      證責任，已有相當之證明力。本件兩造間既存有系爭消費
      借貸契約之法律關係，則被上訴人主張依消費借貸之法律
      關係請求上訴人給付所貸借之款項及法定遲延利息，即屬
      有據。又被上訴人既自承兩造約定期限至90年2月5日止，
      利息10,000元等語明確，依民法第207條規定，利息10,00
      0元部分自不得滾入原本，再生利息，且遲延利息之起算
      日亦應自90年2月6日起算，始屬正當。
五、綜上所述，被上訴人主張上訴人前揭借款之事實，為可採信
    ；上訴人前揭抗辯，應無可採。從而，被上訴人依消費借貸
     之法律關係請求上訴人510,000元，及其中500,000元自90
    年2月6日起至清償日止，按年息百分之5計算之利息，即為
    有理由，應予准許。是則原審判命上訴人如數給付，於法並
    無不合。上訴意旨指摘原判決不當，求予廢棄改判，為無理
    由，應予駁回其上訴。
六、本件事證已臻明確，兩造其餘之攻擊防禦方法無逐一論述之
    必要，附此敘明。
七、據上論結，本件上訴為無理由，依民事訴訟法第449條第1項
    、第78條，判決如主文。
中　　華　　民　　國　　96　　年　　5 　　月　　22　　日
                  民事第二庭    審判長法  官　童有德
                                      法  官  謝說容
                                      法  官  翁芳靜
以上正本係照原本作成。
不得上訴。
　　　　　　　　　　　　　　　　　　　書記官　許美惠
中　　華　　民　　國　　96　　年　　5 　　月　　22　　日
                                                      Ｃ
